【裁判字號】    90,上易,1398
【裁判日期】    900731
【裁判案由】    侵占
【裁判全文】
臺灣高等法院刑事判決                            九十年度上易字第一三九八號
    上  訴  人  臺灣基隆地方法院檢察署檢察官
    被      告  乙○○
右上訴人因被告業務侵占案件，不服臺灣基隆地方法院八十九年度訴字第九三號，中
華民國九十年一月三十一日第一審判決（起訴案號：臺灣基隆地方法院檢察署八十八
年度偵字第四六二三號、八十八年度偵緝字第五三五號），提起上訴，本院判決如左
：
    主  文
上訴駁回。
    理  由
一、公訴意旨略以：被告乙○○與同案被告呂宗坤前為夫妻，二人均為執業代書。緣
    告訴人甲○○與案外人即證人丙○○為兄弟，丙○○將其所有之門牌號碼臺北縣
    瑞芳鎮○○街一○二號三樓之房子（連同基地臺北縣瑞芳鎮○○段五六地號之土
    地，五分之一之持分），借給甲○○向銀行為不動產之抵押貸款。八十四年四月
    中旬某日，乙○○受甲○○之委託，代辦前述房地之抵押貸款。乙○○於八十四
    年四月十九日偕丙○○到臺北縣瑞芳地區農會（以下簡稱瑞芳農會）開設活期帳
    戶（帳號○二三八三四號），並取得該帳戶之存摺及印鑑章，於翌（二十）日即
    向該農會送件辦理貸款，並以丙○○為債務人而甲○○為連帶保證人，於是日瑞
    芳農會即將新台幣（下同）一百萬元匯入前揭丙○○之帳戶內，乙○○竟基於為
    自己不法所有之概括犯意，自八十四年四月二十日起，至同年月二十八日止，連
    續七次冒用丙○○之名義，前後各提領四千零四元、五十萬元、十萬元、二十萬
    元、十萬元、四萬五千元、五萬元，總計挪用九十九萬九千零四元，據為已用。
    嗣於八十四年五月二十九日，因乙○○未持續代繳利息，經瑞芳農會催繳利息時
    ，甲○○始獲知乙○○已挪用該款之事實，唯乙○○乃多方拖延遲遲未交還，迨
    八十七年十一月間瑞芳農會向臺灣基隆地方法院執行處聲請查封拍賣，甲○○始
    訴諸法律，因認被告乙○○涉犯刑法第三百三十六條第二項之業務侵占罪嫌。
二、按犯罪事實應依證據認定之，無證據不得推定其犯罪事實；又不能證明被告犯罪
    者，應諭知無罪之判決，刑事訴訟法第一百五十四條、第三百零一條第一項分別
    定有明文，亦即事實之認定應憑證據，如未能發現相當證據，或證據不足以證明
    自不能以推測或擬制之方法，為裁判基礎（最高法院四十年臺上字第八六號判例
    參照），此為我國刑事訴訟制度「無罪推定原則」之具體表徵；次按認定犯罪事
    實應憑積極證據，倘積極證據不足以為不利於被告事實之認定時，即應為有利被
    告之認定，更不必有何有利之證據，最高法院三十年上字第八一六號著有判例，
    所謂「積極證據足以為不利被告事實之認定」，依據同院七十六年臺上字第四九
    八六號判例意旨，係指據為訴訟上證明之全盤證據資料，在客觀上以達於通常一
    般之人均不致於有所懷疑，而得確信被告確曾犯罪之程度；若未達到此一程度，
    而有合理懷疑之存在時，即無從為被告有罪之確信。且刑法上之侵占罪，須持有
    人變易其原來之持有意思而為不法所有之意思，始能成立，如僅將持有物延不交
    還或有其他原因致一時未能交還，既缺乏主觀要件，即難遽以該罪相繩，此於最
    高法院六十八年台上三一六四號判例可資參照。
三、本件公訴人認被告乙○○涉犯刑法第三百三十六條第二項之業務侵占罪嫌，無非
    以告訴人甲○○指訴被告乙○○侵占其胞弟丙○○委託代辦之房屋貸款一百萬元
    等語，證人丙○○（即告訴人甲○○之胞弟）證稱確曾委託被告乙○○代辦房屋
    貸款一百萬元遭挪用等語，證人謝佳安（即告訴人甲○○之胞兄）、呂阿雲（即
    告訴人甲○○之生母）均證稱丙○○委託被告乙○○辦理房屋貸款之目的係為轉
    借甲○○開店使用，但甲○○並未取得貸款等語及證人蔣國峰（瑞芳農會職員）
    證稱該筆貸款一百萬元已於八十四年四月二十日撥款匯入丙○○之帳戶內，其中
    九十九萬九千餘元於一週內即被領出，待農會向甲○○催繳利息時，其表示並未
    取得貸款等語為主要論據。惟訊據被告乙○○，堅決否認有公訴人所指之業務侵
    占犯行，並辯稱：係證人丙○○同意將貸款轉借給伊與配偶呂宗坤用於當時伊夫
    婦共同借牌承作之台電深澳廠房屋頂修復工程，伊與呂宗坤才分持丙○○所交付
    之印鑑章及存摺前往領款，並非侵占等語。經查：
（一）被告乙○○辯稱該筆一百萬元貸款係經證人丙○○同意轉借給伊使用一節，雖
      為證人丙○○當庭否認，然衡諸常情，證人丙○○若如告訴人所言辦理房屋貸
      款之目的係為借給告訴人開店使用者，則其事後見有利可圖而轉將貸款借給被
      告乙○○使用時，因已違背對告訴人之承諾在先，且其與告訴人間又有血緣關
      係，本於人情之常，證人丙○○日後自不敢承認確有將貸款轉借給被告乙○○
      使用之情事，此由該筆貸款核撥日期為八十四年四月二十日，有瑞芳農會所提
      供之貸款資料一份在卷可稽（見偵查卷第四十二頁），及有丙○○爭系土地登
      記謄本附卷可查（見偵查卷第二十九頁），且證人蔡國峰（瑞芳農會職員）並
      於偵查中證稱瑞芳農會自八十四年五月二十九日起即開始向貸款人丙○○及連
      帶保證人甲○○催繳第一期貸款利息等語（見八十八年偵緝第五三五號卷第七
      十頁），另告訴人於檢察官訊問時陳稱：「（既然八十四年李跟你們去農會辦
      理開戶，為何現在才要告李？）我一直找她，她一直說錢未撥下來」、「（你
      有至農會繳過貸款？）有繳貸款」等語（見偵查卷第六十頁），亦即告訴人甲○○亦自承確有繳納過該筆貸款利息，可見告訴人甲○○、證人丙○○最遲於
      八十四年五月底均已知悉該筆貸款，已核撥且經被告乙○○提領使用，應無疑
      義；然本件貸款人丙○○自知悉其事迄今長達約五年餘期間，從未曾對被告乙○○提出告訴，且金額一百萬，並非小數目，依一般社會經驗法則判斷，若有
      急須用錢而貸款，理應迫不急待，趕緊把錢拿到手才對，惟徵本件貸款之連帶
      保證人（即告訴人甲○○）亦遲至四年後即八十八年七月十三日始向公訴人提
      出告訴，顯屬與常情不符，若被告乙○○確有侵占貸款情事，則甲○○及丙○○理當於知悉其事後即急於向被告乙○○催討並訴諸法律途徑解決，丙○○身
      為貸款名義人，豈有可能長時間不聞不問？而甲○○為貸款之連帶保證人，又
      怎可能甘願長時間代繳貸款利息？雙方間顯係債權債務之民事關係，而有其他
      原因致一時未能交還，尚缺乏侵占罪之主觀要件為易持有而為所有之意思，顯
      與侵占罪之構成要件有間，是其一也。
（二）再者，被告乙○○於原審調查時當庭提出同意書一紙為證，該紙同意書內容載
      明「立書人丙○○所有瑞芳鎮○○街一Ｏ二號三樓房屋壹戶及所屬基地持分，
      全權委託代理人乙○○向瑞芳地區農會申辦抵押貸款，一切有關事項及全部核
      放金額同意乙○○商借週轉，並交付存摺、印鑑授權委其逕自提領支用屬實，
      恐口無憑，特立此書，經擔保物提供人親自閱目無誤，簽立為證。此致。立同
      意書人：丙○○。中華民國八十四年四月十九日」等字句，被告乙○○並表示
      該紙同意書之內容係由伊書寫後交由丙○○親自簽名確認，雖證人丙○○當庭
      否認該紙同意書係由其親自簽名確認，惟由肉眼觀之，該紙同意書上之「丙○○」簽名筆跡明顯可辨應非被告乙○○之字跡，另原審將該紙同意書連同瑞芳
      農會所提供之貸款資料送請法務部調查局及內政部警政署刑事警察局鑑定結果
      （見原審卷第第一○○頁背、一○一頁），雖因同意書上之「丙○○」簽名筆
      跡特徵不明顯而無法研判是否為丙○○本人所親簽（見原審卷第九十六頁、八
      十三頁），然衡諸證人丙○○亦自承其與被告乙○○共同前往瑞芳農會開設○
      二三八三四號活期帳戶後，其本人之印鑑章及存摺均交由被告乙○○保管，被
      告乙○○始能持其印鑑章及存摺前往領款，按丙○○於八十四年間係年屆二十
      七歲之成年人，並非毫無社會經驗或金融常識，當知貸款核撥入貸款人之帳戶
      後，唯有具備貸款人之印鑑章及存摺始能領取貸款，且代辦貸款手續之代書，
      並無另代貸款人保管印鑑章及存摺之必要，故依社會一般經驗法則判斷，若非
      丙○○確曾同意將貸款轉借予被告乙○○使用，怎可能如此輕率將印鑑章及存
      摺同時交由與其關係並非密切之被告乙○○保管，是其二也。
（三）且參告訴人甲○○於本院訊問時陳稱：「（貸款為何不自己去領？）被告一直
      說錢沒有下來？」、「（貸款下來時農會有無通知你？）沒有」、「（農會不
      可能不通知債務人？）可能我們沒有時間過去」（見本院卷九十年五月三日訊
      問筆錄），是此告訴人據此辯解被告一直推諉貸款錢未下來云云，顯違常理，
      且據丙○○亦於本院具結供稱：「（農會於八十四年四月二十日撥款？）我不
      知道，我都交給甲○○去辦」，「辦貸款後不久乙○○拿二十萬給甲○○」、
      「乙○○拿二十萬到我家給甲○○，也有聽甲○○提到此事」等語（見本院卷
      九十年五月十四日訊問筆錄），更足徵告訴人早已知悉貸款早已核發之實情，
      且該兩人間顯係民事借貸關係，而非被告有易持有為所有之刑法上侵占罪，是
      公訴人據此為上訴理由，實難採信，是其三也。
（四）抑有進者，本件瑞芳農會核撥之貸款係於八十四年四月二十日至同年五月二日
      間，共分成七次領出，有臺北縣瑞芳地區農會存摺類存款取款憑條影本共七紙
      在卷可稽（見偵查卷第七十一頁），若被告乙○○確係惡意侵占該筆貸款，理
      當一次將全數款項領出，以為簡便，怎會拖延於二星期內分成七筆小額領出，
      無異自找麻煩，徒增遭貸款人及連帶保證人發覺之風險？故公訴人據此為上訴
      之理由，容難採信，是其四也。
（五）末查，告訴人於本院亦自承當初係因借貸關係而告乙○○，現在已不想上訴了
      等語（見本院卷九十年七月九日訊問筆錄），綜合所述，本件顯與刑法上侵占
      構成要件有間，原審為無罪判決之諭知，經核並無不當，公訴人執前開告訴人
      請求上訴等情，為無理由，應予駁回。
四、據上論斷，應依刑事訴訟法第三百六十八條，判決如主文。
本案經檢察官陳維練到庭執行職務。
中      華      民      國     九十     年      七      月    三十一    日
                                  臺灣高等法院刑事第一庭
                                      審判長法  官  李  相  助
                                            法  官  王  振  興
                                            法  官  蔡  光  治
右正本證明與原本無異。
不得上訴。
                                            書記官  王  才  生
中      華      民      國     九十     年     八     月      二        日


司法院資訊處製作；財團法人民間司法改革基金會備份。
